最高法院刑事判決　　　　　　　　　 110年度台上字第2054號
上　訴　人　甲○○
　　　　　　乙○○
　　　　　　丙○○

共　　　同
選任辯護人　陳明暉律師
上列上訴人等因違反人口販運防制法等罪案件，不服臺灣高等法
院中華民國109年9月 9日第二審判決（107年度侵上訴字第164號
，起訴案號：臺灣士林地方檢察署 105年度偵字第8436號），提
起上訴，本院判決如下：
    主  文
上訴駁回。
    理  由
一、按刑事訴訟法第377 條規定，上訴於第三審法院，非以判決
    違背法令為理由，不得為之。是提起第三審上訴，應以原判
    決違背法令為理由，係屬法定要件。如果上訴理由書狀並未
    依據卷內訴訟資料，具體指摘原判決不適用何種法則或如何
    適用不當，或所指摘原判決違法情事，顯與法律規定得為第
    三審上訴理由之違法情形，不相適合時，均應認其上訴為違
    背法律上之程式，予以駁回。
二、本件原審審理結果，認定上訴人甲○○、乙○○、丙○○（
    下或稱甲○○等3人）有原判決事實欄（下稱事實欄）所載
    之違反人口販運防制法、傷害、使公務員登載不實各犯行明
    確，因而撤銷第一審甲○○（使公務員登載不實）部分不另
    為無罪諭知及諭知甲○○其餘部分暨乙○○、丙○○均無罪
    之判決，改判論處甲○○、乙○○、丙○○共同犯意圖營利
    ，利用他人難以求助之處境，使人從事勞動與報酬顯不相當
    之工作罪刑、共同犯（普通）傷害罪刑、共同犯使公務員登
    載不實罪刑，並諭知相關沒收、追徵，已載敘其調查取捨證
    據之結果及憑以認定各該犯罪事實之心證理由，就甲○○等
    3 人否認犯行之辯詞認非可採，亦依調查所得證據予以論述
    ，有卷存資料可資覆按。
三、上訴意旨均略以：㈠告訴人Ａ1 （○○籍，真實姓名詳卷）
    證述自陽台攀爬下樓墜落摔傷之過程，前後矛盾並悖於常情
    ，除其片面指訴外，無其他證據足佐；Ａ1 所受傷害縱新舊
    夾陳，亦無法推論係甲○○等3 人造成；鑑定證人呂邁證述
    Ａ1 「下顎骨骨折」係非跳樓造成，出於臆測，不得作為證
    據，且依新光醫療財團法人新光吳火獅紀念醫院（下稱新光
    醫院）函文所載，該傷勢造成時間係民國000年0月0日至0日
    前後，未排除係同年0月0日之後，原判決逕認為0月0日前某
    時，採證違法；另事實欄認定甲○○等3 人於所載時間連續
    毆打Ａ1 成傷，未於理由逐一說明所憑證據；原判決所為上
    情之相關論斷，純屬推測之詞，違反證據法則，並有理由不
    備、證據調查未盡之違法。㈡原判決就前揭違反人口販運防
    制法部分，未於事實欄載明「勞動與報酬顯不相當」之具體
    行為，理由亦未敘明是否已達「剝削」程度而具營利意圖之
    論據；依Ａ1 歷次供述，足見其領得薪資係交由甲○○暫時
    保管供日後寄回○○，並無剋扣情事，縱有薪資未付，亦屬
    民事債務不履行，且000年0月份薪資給付期並未屆至，原判
    決逕認該部分未如實發給，而屬乙○○之犯罪所得，均有未
    合。㈢本件○○人才顧問有限公司（下稱○○公司）向主管
    機關通報Ａ1逃逸之事，是否出於甲○○等3人之授權或指示
    ？該不實事項係登載於何公文書？是否為建置電腦系統之準
    公文書？原判決均未予調查釐清，並於事實及理由明確記載
    ；且依原判決之認定，使公務員登載不實係利用不知情之○
    ○公司承辦人員為之，應屬間接正犯，原判決論以共同正犯
    ，均於法有違。
四、犯罪事實之認定、證據之取捨及證明力之判斷，俱屬事實審
    法院之職權，此項職權之行使，倘不違背客觀存在之經驗法
    則或論理法則，即不違法，觀諸刑事訴訟法第155條第1項規
    定甚明，自無許當事人任憑主觀妄指為違法，而資為合法之
    第三審上訴理由。又認定犯罪事實所憑之證據，並不以直接
    證據為限，即綜合各種間接證據，本於推理作用，為認定犯
    罪事實之基礎，如無違背一般經驗法則，尚非法所不許。原
    判決認定甲○○等3人上開犯行，係綜合甲○○等3人部分供
    述、證人即告訴人Ａ1不利於甲○○等3人之證詞、證人或鑑
    定證人王○清、萬久芳、林繼承、楊毓錚、呂邁之證述、卷
    附相關診斷證明書，酌以所列其餘證據資料及案內其他證據
    調查之結果而為論斷，就甲○○以乙○○名義聘僱Ａ1 擔任
    家庭看護工，照料丙○○之生活起居，3 人於所示時地，共
    同利用Ａ1 對臺灣環境陌生、語言不通等難以求助之弱勢處
    境，使其從事勞動工作但未給與應得之薪資及加班費，復以
    所載方式反覆毆打致其受有全身多處挫瘀傷合併橫紋肌溶解
    、下顎骨骨折等傷害，另謊稱Ａ1 逃逸，透過不知情之○○
    公司承辦人向有關機關通報Ａ1行蹤不明已逾3日，使承辦公
    務員將該不實事項登載於主管之公文書，所為該當上開各罪
    構成要件之理由綦詳，復說明Ａ1於000年0月0日送至新光醫
    院急診時，全身有多處新舊雜陳之挫瘀傷及外力造成之舊傷
    「下顎骨骨折」，其中所受肋骨骨折、右腳大拇指骨折等新
    傷，則與自高處墜落之傷害相符，且林繼承初見Ａ1 時外觀
    有傷，行走時有手捧肚子或行動不便之情，足佐Ａ1 供訴遭
    甲○○等3人反覆毆打，及自4樓陽台攀爬下樓逃跑時，因雙
    手無力支撐掉落1 樓遮陽棚等情非虛，該等傷勢殊難想像係
    僅工作1 月餘之Ａ1為誣陷甲○○等3人而刻意製造，且其倘
    未受上開不當對待及毆打，衡情豈有於凌晨趁隙以市內電話
    撥打秒數極短之電話予王○清求援，而甲○○等3 人於王○
    清要求與Ａ1通話時則藉故推辭之理，甲○○等3人供稱上開
    傷勢係Ａ1 偽作以營造遭其等不當對待及傷害之假象等旨說
    詞，委無足採，亦於理由內詳加析論，另依調查所得，說明
    甲○○等3 人就上開各犯行，彼此間有犯意聯絡與行為分擔
    ，應成立共同正犯，渠等利用不知情之○○公司承辦人員遂
    行公務員登載不實犯行，為間接正犯，其審酌之依據及判斷
    之理由。凡此，概屬原審採證認事職權之合法行使，核其論
    斷說明，衡諸經驗及論理等證據法則皆無違背，既非僅以Ａ
    1不利於甲○○等3人之證言為論罪之唯一證據，且綜合調查
    所得之各直接、間接證據而為論斷，自非法所不許，無所指
    欠缺補強證據或理由欠備等違法。又：㈠鑑定證人係依特別
    知識得知已往事實之人，其陳述已往事實固與證人相同，然
    依特別知識而對某事實陳述其判斷之意見，則與鑑定人無異
    。故鑑定證人本於其專業及實際經驗而提供判斷之意見，非
    一般證人之意見或臆測之詞可資比擬，依刑事訴訟法第 160
    條規定，自具證據能力。原判決以呂邁於原審之陳述，作為
    本件論罪科刑之部分論據，核其內容，或係憑據其處理本件
    Ａ1 相關傷勢之親身經歷，陳述其見聞，或係依憑其特別知
    識經驗而陳述，或係報告其專業意見以供法院參考，其自符
    合鑑定證人之規定，原判決採納其證言作為判斷事實依據之
    一，並無不合。另原判決依憑Ａ1 之供述，勾稽呂邁之證詞
    及卷內其他證據資料，相互契合，信屬事實，認定Ａ1 所受
    下顎骨骨折傷害係在000年0月0 日前造成，無違證據法則。
    上訴意旨指稱呂邁之證詞出於臆測，不得為證據云云，顯非
    依據卷內資料執為指摘，與法律規定得為第三審上訴理由之
    違法情形，不相適合。㈡原判決認定甲○○等3人明知Ａ1於
    000年0月0日上午6時30分許逃離前，仍在渠等住處，猶利用
    不知情之○○公司承辦人員向臺北市政府勞工局、勞動部、
    內政部移民署，通報Ａ1自000年0月00日起行蹤不明已逾3日
    ，使各該機關承辦公務員將上開不實事項登載於所掌管之公
    文書上等情，已就符合使公務員登載不實罪構成要件之具體
    社會事實於事實欄載明，並於理由內說明所憑，無礙罪名及
    既判力範圍之判斷。至於各該公務員所登載之公文書名稱為
    何，乃枝節事項，無礙於本案犯罪事實同一性之分辨，而與
    既判力範圍不生影響，原判決縱未明確記載，亦不能指為違
    法。㈢證人之供述前後稍有不符或相互間有所歧異，究竟何
    者為可採，事實審法院非不可本於經驗法則與論理法則，斟
    酌其他情形，作合理之比較，定其取捨，若其基本事實之陳
    述與真實性無礙時，仍非不得予以採信，非謂一有不符或矛
    盾，即認其全部均不可採。原判決既已說明採信Ａ1 不利於
    甲○○等3 人之證言，參酌卷內其他證據佐證不虛之理由，
    以事證明確，縱未同時說明Ａ1 其餘與判決本旨不生影響之
    相異供述，何以不足為甲○○等3 人有利之認定，乃事實審
    法院本於判斷之職權，而為證據取捨之當然結果，不影響甲
    ○○等3 人犯罪事實之認定，究與判決不備之理由之違法情
    形有間，該部分指摘非適法之第三審上訴理由。
五、有罪之判決書應記載犯罪事實，且得與理由合併記載，刑事
    訴訟法第308 條定有明文。此規定係為使法官製作判決書時
    ，能斟酌案情繁簡予以彈性運用而設。依此規定，有罪判決
    書縱未將犯罪事實或其他與論罪科刑有關之事實記載於事實
    欄內，但若已於理由內加以認定記載或說明者，於法亦屬無
    違。又人口販運防制法第32條第 2項所稱勞動與報酬顯不相
    當，指綜合考量被害人實際勞動所得報酬與其工時、工作內
    容、工作場所、工作環境等勞動條件相較顯不合理者；所稱
    利用他人不能、不知或難以求助之處境，指人口販運加害人
    利用被害人非法入境、非法居留、身處異鄉、語言不通，或
    其他相當情形之弱勢處境；人口販運防制法施行細則第 4條
    、第6條定有明文。本件原判決於事實欄載敘甲○○等3人利
    用Ａ1 為外籍勞工無法在臺自由尋找雇主，為免遭期前解約
    遣返，僅得容忍雇主不法勞動指揮，且對臺灣環境陌生、語
    言不通等難以求助之弱勢處境，除代繳健保費、仲介服務費
    及○○公司之貸款外，未給予Ａ1 應得之薪資及加班費共新
    臺幣（下同）1 萬1,951元等情，已就Ａ1之勞動情形、報酬
    及難以求助之弱勢處境予以記明，並於理由內說明其所為之
    勞動與報酬顯不相當，參諸上開有罪判決書之犯罪事實得與
    理由合併記載規定之意旨，既與甲○○等3 人犯前揭違反人
    口販運防制法罪名之論斷不生影響，縱於事實欄未詳加記述
    勞動與報酬顯不相當之旨，無礙於判決結果，同非適法之第
    三審上訴理由。又原判決依上開事證，就甲○○以代為保管
    名義收回應給付Ａ1之薪資，Ａ1事實上未取得報酬，甲○○
    等3 人明知此情而為，有貪圖免支付報酬之犯意，主觀上自
    具營利意圖，且非單純獲有利益，已達剝削Ａ1 勞動力之程
    度等情，理由內已析論明白，符合論理法則且不違背社會經
    驗之合理判斷，依所確認之事實，論以前揭違反人口販運防
    制法之罪名，洵無違誤，無所指理由不備、證據調查未盡之
    違法。
六、犯罪所得之沒收或追徵，倘與犯罪構成要件事實之認定無涉
    ，即不適用嚴格證明法則，如事實審法院已視具體個案之實
    際情形，綜合卷證資料及調查結果，依自由證明程序釋明其
    合理之依據而為認定，即不能遽指為違法。原判決就乙○○
    所犯前揭違反人口販運防制法之罪不法所得部分，依調查所
    得，敘明如何認定未如實發給Ａ1 實際可領取之薪資及加班
    費1萬1,951元為其犯罪所得之理由，因而予以宣告沒收暨追
    徵，已論載明白，核其論斷於法尚無違誤。乙○○上訴意旨
    此部分沒收違法之指摘，非適法之第三審上訴理由。
七、綜合前旨及甲○○等3 人其他上訴意旨，無非係置原判決所
    為明白論斷於不顧，仍持已為原判決指駁之陳詞再事爭辯，
    或對於事實審法院取捨證據與判斷證明力之職權行使，或與
    犯罪構成事實無關之枝節問題，或不影響判決本旨事項，徒
    以自己說詞，任意指為違法，且重為事實之爭執，難認已符
    合首揭法定之上訴要件，應認其等之上訴為不合法律上之程
    式，均予以駁回。上開甲○○得上訴第三審之（000年0月00
    日）使公務員登載不實罪部分，既從程序上予以駁回，則其
    後與之有實質上一罪關係之使公務員登載不實犯行部分，原
    判決係相同第一審論以刑法第214 條之罪，核屬刑事訴訟法
    第376 條第1項第1款所列不得上訴於第三審法院之案件，自
    亦無從為實體上之審判，應併從程序上駁回。
據上論結，應依刑事訴訟法第395條前段，判決如主文。
中    華    民    國   110    年    12    月    1     日
                  刑事第九庭審判長法  官  段  景  榕  
                                  法  官  鄧  振  球  
                                  法  官  楊  力  進  
                                  法  官  汪  梅  芬  
                                  法  官  宋  松  璟  
本件正本證明與原本無異
                                  書記官
中    華    民    國   110    年    12    月    8     日